【裁判字號】    90,上訴,3100
【裁判日期】    901127
【裁判案由】    誣告
【裁判全文】
臺灣高等法院刑事判決                            九十年度上訴字第三一號
    上  訴  人
    即  被  告  乙○○
右上訴人因誣告案件，不服臺灣板橋地方法院八十九年度訴更字第一五號，中華民國
九十年七月三十一日第一審判決（起訴案號：臺灣板橋地方法院檢察署八十九年度偵
字第六九號）提起上訴，本院判決如左：
  主  文
原判決撤銷。
乙○○無罪。
  理  由
一、公訴意旨略以：乙○○自民國八十三年間起，因其所開設之服飾店需款訂購貨物
    或繳納會款所需，在臺北縣永和市○○街五十九號甲○○住處，或其位於臺北市
    永和市○○街之工作地點，陸續向甲○○借款新臺幣（下同）五萬元至二十萬元
    不等之金錢，借期多半約定為一月，且未約定支付利息。嗣乙○○於八十七年六
    月十日、六月十八日，先後向甲○○借款二十二萬元及二十萬元後，逾同年八月
    十日、七月十八日之約定償還日仍未清償，經甲○○於八十八年七月二十六日以
    乙○○涉有詐欺罪嫌向台灣板橋地方法院提出自訴，由台灣板橋地方法院以八十
    八年度自字第二八三號案件審理後（業經本院判處拘役五十日確定），乙○○明
    知甲○○上開二次借款亦同往昔並未收取利息，仍意圖使甲○○受刑事處分，於
    八十八年十月八日向台灣板橋地方法院提出反訴，指訴甲○○借款時均預先扣除
    按照月息三分計算之利息，因而誣告甲○○涉有重利罪嫌云云。
二、按犯罪事實應依證據認定之，無證據不得推定其犯罪事實﹔又不能證明被告犯罪
    者，應諭知無罪之判決，刑事訴訟法第一百五十四條、第三百零一條第一項分別
    定有明文。次按事實之認定，應憑證據，如未能發現相當證據，或證據不足以證
    明，自不能以推測或擬制之方法，為裁判之基礎（最高法院四十年台上字第八六
    號判例參照），又認定犯罪事實，所憑之證據，雖不以直接證據為限，間接證據
    亦包括在內，然無論直接或間接證據，其為訴訟上之證明，須於通常一般之人均
    不致於有所懷疑，而得確信其為真實之程度者，使得據之為有罪之認定，倘其證
    明尚未達此一程度，而有合理懷疑之存在時，即無從為有罪之認定，此亦有最高
    法院七十六年台上字第四九八六號判例可資參照。再誣告罪之成立，須其申告內
    容完全出於憑空捏造，若所告尚非全然無因，只因缺乏積極證明致被誣告人不受
    追訴處罰者，尚難據以誣告論罪﹔又誣告罪之成立，以告訴人所訴被訴人之事實
    必須完全出於虛構為要件，若有出於誤會或懷疑有此事實而為申告，以致不能證
    明其所訴事實為真實，縱被訴人不負刑責，而告訴人本缺乏誣告之故意，亦難成
    立誣告罪名，並經最高法院著有四十三年台上字第二五一號及四十四年台上字第
    八九二號判例足資參佐。
三、本件告訴人認被告乙○○涉有誣告犯行，無非因被告於台灣板橋地方法院八十八
    年自字第二八三號反訴告訴人涉嫌重利案件，業經該院判決無罪確定，並提出上
    開案件之判決正本影本為據。訊據被告乙○○矢口否認有何誣告犯行，辯稱：我
    自八十三年間起至八十七年六月間止，先後多次向告訴人甲○○借款，均以預扣
    月息三分之方式支付利息，八十七年六月十日、六月十八日之借款，甲○○亦預
    扣三分利息，餘額充作本金，其確實向我收取重利云云。
四、經查：
（一）被告確有反訴告訴人涉嫌重利，並經台灣板橋地方法院判決無罪確定，業經被
      告自承在卷，另告訴人甲○○亦堅決否認有何重利犯行，辯稱：我透過友人易
      秀娟之介紹認識乙○○，為了幫助傅女，才借款給她，從未向她收取利息等語
      。又證人吳學勝及易秀娟、陳美珠均證稱告訴人甲○○借錢給被告未向被告收
      取利息，然告訴人對於被告主張伊自八十六年間開始向告訴人借款，前後開給
      告訴人支票達二十幾張並無異議，惟主張未曾向被告收取利息云云。然查被告
      與告訴人係於八十五年間透過被告友人易秀娟介紹認識，僅為一般朋友關係，
      且被告與告訴人間之借貸關係長達數年，借貸次數達一、二十次，衡諸一般經
      驗法則，貸與人斷無不收分毫利息之理，雖告訴人主張被告曾送伊衣服及水果
      ，所以伊未收被告利息，然被告與告訴人間之借貸次數眾多，借貸金額少則數
      萬元多則數十萬元，而被告與告訴人間非親非故，豈有長年無息貸與之理。故
      被告主張告訴人貸與金錢均向其收取利息，應認可採。雖證人易秀娟等人證稱
      告訴人未曾向被告收取利息，然易秀娟與被告間有百萬元之債務糾紛（見原審
      卷第四十頁），而證人吳學勝及陳美珠雖均證稱看見告訴人拿十萬元給被告，
      被告送水果給告訴人等情，然證人等並未親點金額，自無法說明何以知道確係
      十萬元。綜上所述，被告主張向告訴人借款確有支付利息予告訴人為可採，此
      外尚有被告台灣土地銀行永和分行支票帳戶往來明係表暨支票票頭可稽（見原
      審卷第二十二頁）。
（二）按刑法第三百四十四條重利罪成立之要件為：乘人急迫、輕率或無經驗，貸以
      金錢或其他物品，即明知他人出於急迫、輕率或無經驗，而利用機會故為貸與
      ；取得與原本顯不相當之重利，指就原本利率、時期核算及參酌當地之經濟狀
      況，較之一般債務之利息，顯有特殊之超額者而言。雖被告辯稱屬實，惟就其
      所指訴之事實觀之，月息三分，折合年息為百分之三十六，雖超過年息百分之
      二十之法定利率限制，惟衡諸社會一般交易習慣，僅以個人信用簽發票據，而
      為債務履行之擔保，債權人因而承擔較高之債務不履行風險，月息三分並未特
      別逾越民間借貸之利率水準。故雖被告所指訴之事實屬實，亦顯難認為告訴人
      取得與原本顯不相當之重利，而與刑法重利罪構成要件有間。按被告乙○○雖
      明知此情，而猶指稱告訴人甲○○承作高利貸業務多年。然被告主張告訴人以
      高於法定利率之月息三分貸款給伊，而認被告涉有重利，乃係誤會刑法重利罪
      之內涵，而告訴人確有向其收取月息三分之事實已如前述，依前述最高法院判
      例之見解，被告提起告訴仍非全然無據，渠無誣告之故意灼然甚明，自難執此
      遽認渠有誣告之犯行。
五、綜上各情，被告反訴告訴人重利案件，雖經判決無罪確定，惟觀其指訴內容，尚
    非全然無因或毫無所據，亦非完全出於虛構，業如前述，揆諸前揭判例意旨，自
    難僅憑告訴人之指訴及前揭判決，即認被告涉有誣告之犯行。此外，本院復查無
    其他積極證據足資證明被告確有誣告之犯行，其犯罪尚屬不能證明，原審未詳為
    勾稽，以被告涉犯該罪行而論處被告有期徒刑伍月，其認事用法即有違誤，被告
    上訴意旨否認犯罪為有理由，原判決既有可議之處，自應由本院撤銷改判，並諭
    知被告無罪之判決。
據上論斷，應依刑事訴訟法第三百六十九條第一項前段、第三百六十四條、第三百零
一條第一項前段，判決如主文。
本案經檢察官郭弘佑到庭執行職務。
中     華     民     國     九十     年     十一     月     二十七     日
                              台灣高等法院刑事第十一庭
                                  審判長法  官  楊  照  男
                                        法  官  王  詠  寰
                       法  官  陳  炳  彰
右正本證明與原本無異。
如不服本判決應於收受送達後十日內向本院提出上訴書狀，其未敘述上訴之理由者並
得於提起上訴後十日內向本院補提理由書（均須按他造當事人之人數附繕本）。
                                        書記官  賴  淑  真
中      華      民      國    九十      年     十一     月     二十八   日


司法院資訊處製作；財團法人民間司法改革基金會備份。
